臺灣新北地方法院民事判決
111年度訴字第243號
原      告  李秋皇  

訴訟代理人  黃勝文律師
被      告  曹德發  
訴訟代理人  張嘉勳律師
上列當事人間分配表異議之訴事件，於民國111年5月23日言詞辯
論終結，本院判決如下：
    主      文
一、本院民事執行處109年度司執字第77918號清償票款強制執行
    事件之民國110年12月9日分配表中，表1次序26債權原本新
    臺幣52萬5000元核算違約金超過新臺幣14萬4699元、表1次
    序27債權原本新臺幣150萬元核算違約金超過新臺幣41萬342
    5元、表2次序11債權原本新臺幣52萬5000元核算違約金超過
    新臺幣14萬4699元、表2次序12債權原本新臺幣150萬元核算
    違約金超過新臺幣41萬3425元，應予剔除，不得列入分配。
二、原告其餘之訴駁回。
三、訴訟費用由被告負擔。
    事實及理由
一、原告主張：
　㈠原告為本院109年度司執字第77918號清償票款強制執行事件
    （下稱系爭執行事件）之執行債務人，而本院民事執行處於
    民國109年12月9日更正分配表（下稱系爭分配表），因系爭
    分配表分配予被告之執行債權（如附表所示，下稱系爭執行
    債權；系爭執行債權復為執行標的即新北市○○區○○路0段000
    巷00弄00號房地〔下稱系爭不動產〕之第3、4順位最高限額抵
    押權所擔保而可優先受償），其中表1次序26所列違約金新
    臺幣（下同）79萬2225元、表1次序27所列違約金110萬7775
    元、表2次序11所列違約金79萬2225元、表2次序12所列違約
    金110萬7775元，合計380萬元，相當於年利率109.5％，顯有
    過高而不公，爰依強制執行法第41條、民法第252條規定提
    起本件分配表異議之訴，請求本院參酌民法第205條、第206
    條法定利率上限之規定，酌減前開違約金至111萬6247元，
    超過部分則應自系爭分配表剔除。
　㈡原告雖未於系爭分配表送達3日內為反對之陳述，然系爭分配
    表係本院民事執行處因被告所提出之聲明異議，依強制執行
    法第12條規定職權更正錯誤，故系爭分配表並無強制執行法
    第40條之1之適用；又系爭執行事件雖前於110年11月9日製
    作分配表並定於110年12月15日實行分配，嗣於110年11月23
    日、110年11月25日更正（下合稱原分配表），但因系爭分
    配表變動系爭執行債權所受分配金額，導致原告無法獲得發
    還任何拍賣價款，依最高法院106年度台抗字第1325號裁定
    意旨，原告仍可聲明異議並提起分配表異議之訴。
　㈢聲明：系爭分配表上關於被告之系爭執行債權所受分配金額
    ，除執行費用外，應減為550萬1121元（即債權原本405萬元
    、利息33萬4874元、違約金111萬6247元）。
二、被告抗辯：
　㈠系爭執行事件原分配表定於110年12月15日實行分配，原告未
    於110年12月14日前就被告之債權或分配金額具狀聲明異議
    ，依最高法院111年度台抗字第171號裁定意旨，自應認原告
    已捨棄異議權。縱系爭執行事件於110年12月9日製作系爭分
    配表並改定於111年1月4日實行分配，原告亦不得就已不得
    異議之系爭執行債權聲明異議。再者，原告並未於系爭分配
    表送達後3日內為反對之陳述，依強制執行法第40條之1第2
    項規定，應視為原告同意依系爭分配表實行分配，原告亦不
    得就系爭分配表再為爭執。原告提起本件分配表異議之訴顯
    不合法，應予裁定駁回。
　㈡原告雖稱系爭分配表變動後，致其無法獲得發還任何拍賣價
    款，並援引最高法院106年度台抗字第1325號裁定主張其就
    變動部分可聲明異議及提起分配表異議之訴云云，然被告於
    原分配表可受分配違約金金額為611萬1450元，嗣被告降低
    請求違約金金額為380萬元而製成系爭分配表，是本件事實
    與最高法院106年度台抗字第1325號係變動後分配金額提高
    之事實明顯不同，不得比附援引。
　㈢系爭執行債權乃係原告與訴外人李劍芳前於108年3月21日共
    同向被告借款150萬元，約定年利率20％，清償期為108年6月
    21日、於108年7月10日共同向被告借款300萬元，約定月息3
    分即年利率36％，清償期為108年10月9日，並約定連帶負清
    償責任（下分稱系爭150萬元、300萬元借款），並共同簽發
    如附表所示本票、設定系爭不動產第3、4順位最高限額抵押
    權以為擔保，詎原告與李劍芳未依約還款，迄至110年9月1
    日止，被告可得利息合計為270萬6068元；若均以法定利率2
    0％計算，被告可得利息亦有179萬6339元。如本院考量被告
    可得享受之一切利益，酌減系爭150萬元、300萬元借款之違
    約金至270萬6068元，因被告僅各向原告、李劍芳請求違約
    金190萬元，則系爭分配表之表2次序11、12分配金額無庸調
    整；如酌減系爭150萬元、300萬元借款之違約金至179萬633
    9元，系爭分配表之表2次序11分配金額亦無變動、表2次序1
    2分配金額減為100萬4114元，原告仍無法獲得發還任何拍賣
    價款，是原告之訴，當無理由。再退萬步言，原告僅就系爭
    150萬元、300萬元借款之違約金超過111萬6247元部分請求
    酌減，則系爭150萬元、300萬元借款之違約金只能核減至11
    1萬6247元，則系爭分配表之表2次序11分配金額仍為79萬22
    25元、次序12分配金額其中違約金部分減為32萬4022元，加
    計系爭300萬元借款本金後為182萬4022元、次序14分配金額
    改為59萬8645元、次序15分配金額應予剔除、次序16分配金
    額改為16萬7437元、次序17分配金額改為16萬4922元。
　㈣聲明：原告之訴駁回。
三、本院之判斷：
  ㈠原告與李劍芳於108年3月21日共同向被告借款150萬元、於10
    8年7月10日共同向被告借款300萬元，約定連帶負清償責任
    ，並共同簽發如附表所示之本票、提供原告與李劍芳所共有
    之系爭不動產設定第3、4順位最高限額抵押權為擔保；嗣原
    告與李劍芳未依約清償，被告遂執如附表所示之本票聲請本
    院以109年度司票字第2956號裁定准予強制執行，再據以聲
    請對原告與李劍芳為強制執行，經本院民事執行處以系爭執
    行事件拍賣系爭不動產得款1936萬9000元，並按李劍芳、原
    告分列分配表表1、表2分配拍賣價款等情，有系爭150萬元
    、300萬元借款契約書在卷可稽（見本院卷第269至283頁）
    ，復經本院調取系爭執行事件案卷核閱屬實，首堪認定。
  ㈡原告提起本件分配異議之訴，合於程序上之規定：
　　⒈按債權人或債務人對於分配表所載各債權人之債權或分配
      金額有不同意者，應於分配期日1日前，向執行法院提出
      書狀，聲明異議；異議未終結者，為異議之債權人或債務
      人，得向執行法院對為反對陳述之債權人或債務人提起分
      配表異議之訴；聲明異議人未於分配期日起10日內向執行
      法院為起訴之證明者，視為撤回其異議之聲明，強制執行
      法第39條第1項、第41條第1項前段、第3項前段定有明文
      。又未聲明異議，就該分配表所載各債權人之債權或分配
      金額，應認其已捨棄異議權，執行法院嗣縱重新作成分配
      表，自不容就前已不得異議之債權，再行聲明異議；惟就
      該分配表之內容有變動部分，自仍得依前揭規定行使異議
      權（最高法院111年度台抗字第171號、106年度台抗字第1
      325號裁定意旨參照）。
　  ⒉經查，系爭執行事件原製作110年11月9日分配表並定於同
      年12月15日實行分配，嗣因新北市政府稅捐稽徵處中和分
      處具狀更正使用牌照稅款金額而於110年11月23日更正、
      因中國信託商業銀行股份有限公司具狀更正其債權本金額
      而於110年11月25日更正；嗣被告於110年11月26日具狀聲
      明異議，請求「應先抵償系爭150萬元、300萬元借款之違
      約金各190萬元，再充抵系爭150萬元、300萬元借款之本
      金，本金不足額再列於普通順位求償」，本院民事執行處
      查核後製作系爭分配表並定於111年1月4日實行分配，而
      原告不同意系爭分配表有關系爭150萬元、300萬元借款之
      違約金分配金額，遂於111年1月3日具狀聲明異議及提起
      本件分配表異議之訴，並於111年1月5日向本院民事執行
      處陳報起訴證明等情，有系爭執行事件歷次分配表附卷可
      參（見本院卷第123至182頁）。原告既於分配期日1日前
      之111年1月3日具狀聲明異議並提起本件分配表異議之訴
      ，並於分配期日起10日內之111年1月5日向本院民事執行
      處為起訴之證明，已符合前揭法律規定之程序上要件。
　  ⒊被告雖辯稱原告未於原分配表歷次更正時就被告之債權或
      分配金額具狀聲明異議，應已捨棄異議權等語，然系爭執
      行事件之原分配表（含110年11月23日、25日更正）原分
      配733萬4874元予被告，且可發還原告拍賣價款40萬8808
      元（見本院卷第203、205頁）；經被告具狀聲明異議，請
      求先抵償系爭150萬元、300萬元借款之違約金各190萬元
      ，再抵償本金，本院民事執行處因而製作系爭分配表，分
      配757萬5171元予被告，已變動被告所受分配金額，且無
      餘款可發還原告（見本院卷第33頁）。系爭分配表就被告
      所受分配金額既有變動，揆諸前揭說明，原告自仍得就該
      變動部分行使異議權。
　  ⒋被告雖又抗辯原告未於系爭分配表送達後3日內為反對陳述
      ，違反強制執行法第40條之1之規定等語，惟系爭分配表
      乃係被告具狀聲明異議原分配表所載系爭150萬元、300萬
      元借款之本金、利息、違約金抵充順序，本院民事執行處
      認有理由而予更正；因系爭150萬元、300萬元借款之本金
      、利息、違約金抵充順序涉及系爭執行事件拍賣標的之第
      3、4順位最高限額抵押權擔保範圍，核屬得否列入分配之
      強制執行方法，是被告實依強制執行法第12條為執行異議
      ，經本院民事執行處認其異議有理由而依強制執行法第13
      條更正原分配表，縱被告於其民事聲明異議狀上記載「依
      強制執行法第39條，提出異議聲明」之意（見本院卷第16
      3頁），亦不影響被告前開異議及本院民事執行處製作系
      爭分配表之性質。系爭分配表既屬執行法院依強制執行法
      第13條規定而製作，即無強制執行法第40條之1規定之適
      用，被告此部分之抗辯，亦無可採。
  ㈢系爭150萬元、300萬元借款之違約金應酌減至以本金按年利
    率20％計算之額：
　　⒈按當事人得約定債務人於債務不履行時，應支付違約金。
      違約金，除當事人另有訂定外，視為因不履行而生損害之
      賠償總額。其約定如債務人不於適當時期或不依適當方法
      履行債務時，即須支付違約金者，債權人除得請求履行債
      務外，違約金視為因不於適當時期或不依適當方法履行債
      務所生損害之賠償總額，民法第250條定有明文。又約定
      之違約金額過高者，法院得減至相當之數額，民法第252
      條亦有明定，此於違約金之作用為懲罰抑為損害賠償額之
      預定，均有適用。倘屬賠償額預定性之違約金，自應以當
      事人實際所受損害為主要之酌量標準；若屬懲罰性之違約
      金，則除應依一般客觀事實、社會經濟狀況酌定外，亦應
      參酌當事人所受損害情形，及就債務人若能如期履行債務
      時，債權人所得享受之一切利益為衡量之標準，始符違約
      罰之目的（最高法院102年度台上字第1222號、103年度台
      簡上字第21號判決意旨參照）。
　　⒉參諸系爭150萬元、300萬元借款之借款契約書第7條有關違
      約金均記載：「乙方（即借款人李劍芳、李秋皇）給付期
      款遲延時，除應自遲延日起至清償日止，按日計付約定之
      利息外，並應負擔每萬元每日支付30元之違約金」（見本
      院卷第273、281頁），並未明定該違約金有以強制債務履
      行為目的，具有懲罰之性質，且綜觀前引借款契約書全文
      亦無從探知當事人意思而認定該違約金之種類，則依民法
      第250條第2項規定，應視為賠償額預定性之違約金，本院
      自應以被告因原告、李劍芳未依約償還系爭150萬元、300
      萬元借款實際所受損害為主要之酌量標準。
　　⒊本院審酌被告雖未舉證其因原告、李劍芳逾期還款所遭受
      之實際損害，然被告受有因而未能另行將資金貸與他人取
      得利息之損失，應合於情理。再考量被告與原告、李劍芳
      固就系爭150萬元借款約定年利率20％、系爭300萬元借款
      約定月息3分計算之利息，然被告僅就系爭150萬元借款其
      中本金105萬元及按年息6％計算之利息部分、系爭300萬元
      借款本金及按年息6％計算之利息部分，取得執行名義（即
      本院109年度司票字第2956號裁定）並為強制執行取償，
      而原告亦認系爭150萬元、300萬元借款之違約金均以年利
      率20％計算允當（見本院卷第243頁），因認系爭150萬元
      、300萬元借款違約金部分，均應酌減至以本金按年利率2
      0％計算為適當。
　　⒋據此計算，系爭分配表表1次序26債權原本52萬5000元核算
      違約金超過14萬4699元【計算式：525,000×（1＋138/365
      ）×20％≒144,699，整數以下四捨五入（下同）】、表1次
      序27債權原本150萬元核算違約金超過41萬3425元【計算
      式：1,500,000×（1＋138/365）×20％≒413,425】、表2次序
      11債權原本52萬5000元核算違約金超過14萬4699元【計算
      式同前】、表2次序12債權原本150萬元核算違約金超過41
      萬3425元【計算式同前】，應予剔除，不得列入分配。
  ㈣綜上所述，原告依強制執行法第39條第1項規定，請求將系爭
    分配表表1次序26債權原本52萬5000元核算違約金超過14萬4
    699元、表1次序27債權原本150萬元核算違約金超過41萬342
    5元、表2次序11債權原本52萬5000元核算違約金超過14萬46
    99元、表2次序12債權原本150萬元核算違約金超過41萬3425
    元，應予剔除，不得列入分配，為有理由，應予准許；超過
    上開範圍部分，則屬無理由，應予駁回。至被告上開原列受
    分配之金額經剔除不列入分配後，攸關其他債權人及原告受
    分配之權益，自應由本院民事執行處重新計算，依法處理而
    為分配，附此敘明。
四、本件事證已臻明確，兩造其餘攻擊防禦方法及所提證據，核
     與判決結果無不生影響，爰不逐一論述，併此敘明。
五、末按各當事人一部勝訴、一部敗訴者，其訴訟費用，由法院
    酌量情形，命兩造以比例分擔或命一造負擔，或命兩造各自
    負擔其支出之訴訟費用，民事訴訟法第79條定有明文。原告
    本件請求固為一部有理由，一部無理由，惟其敗訴部分僅係
    計算誤差所致，原告主張以本金按年利率20％計算系爭執行
    債權之違約金部分仍為本院所採認，是訴訟費用應由被告負
    擔為適當。
中　　華　　民　　國　　111 　年　　6 　　月　　20　　日
                  民事第二庭    法　官　楊雅萍
以上正本係照原本作成
如對本判決上訴，須於判決送達後20日內向本院提出上訴狀。如
委任律師提起上訴者，應一併繳納上訴審裁判費。
中　　華　　民　　國　　111 　年　　6 　　月　　20　　日
                                書記官　蘇  泠

附表                                     （本院109年度司票字第2956號）      裁定主文： 相對人（即李劍芳、李秋皇）簽發如附表所示之本票，就附表所示之本票金額及自附表所載利息起算日至清償日止，按年息百分之六計算之利息，得為強制執行。      編號 發票日 票面金額 （新臺幣) 到期日 利息起算日 備考 01 108年3月21日 1,050,000元 未載 109年4月17日 未載到期日（視為見票即付） 02 108年7月10日 3,000,000元 未載 109年4月17日 未載到期日（視為見票即付）